臺灣彰化地方法院刑事判決　　　　　　　 100年度易字第48號
公　訴　人　臺灣彰化地方法院檢察署檢察官
被　　　告　陳玉珍
　　　　　　沈茂勝
上列被告等因詐欺案件，經檢察官提起公訴（98年度偵字第1081
5 、99年度偵字第1195、1816、3045、3224、3879、3985、6878
、8260號），及移送併案審理（臺灣屏東地方法院檢察署99年度
偵字第1184號、臺灣彰化地方法院檢察署100 年度偵字第482 號
），本院合議庭裁定改由受命法官獨任以簡式審判程序審理，判
決如下：
    主  文
陳玉珍幫助犯詐欺取財罪，處有期徒刑月，如易科罰金，以新
臺幣壹仟元折算壹日。
沈茂勝幫助犯詐欺取財罪，處拘役伍拾日，如易科罰金，以新臺
幣壹仟元折算壹日。
    犯罪事實
一、陳玉珍、沈茂勝在可預見他人刻意蒐集郵局、銀行存摺、金
    融卡、印章、密碼及語音轉帳密碼使用，將可藉由蒐集之郵
    局、銀行存摺、金融卡、印章、密碼及語音轉帳密碼，遂行
    以詐欺取財為目的犯行，且其發生並不違背其等本意的情況
    下，各基於幫助詐欺取財之不確定故意，陳玉珍於民國98年
    1 、2 月間，將附表一編號一至三所示金融帳戶之提款卡及
    密碼，以包裹寄至大陸地區予真實姓名年籍不詳之「盧大輝
    」，沈茂勝則於98年7 、8 月間，亦將附表一編號四所示金
    融帳戶之提款卡及密碼，以包裹寄至大陸地區予真實姓名年
    籍不詳之「林玉鈴」。嗣附表一所示之提款卡及密碼即輾轉
    由姓名年籍不詳之成年人所組成之詐欺集團取得，後該詐欺
    集團即共同基於意圖為自己不法所有之犯意聯絡，推由其成
    員中之一人或數人，以如附表二所示之時間、方式，向附表
    二所示之被害人施用詐術，致被害人將附表二所載之金額各
    匯入如附表一所示之金融帳戶中。
二、案經林瑞溪訴由彰化縣警察局、彰化縣警察局和美分局、臺
    北縣政府警察局永和分局、三峽分局移送及報請臺灣彰化地
    方法院檢察署檢察官偵查起訴。
    理  由
一、按除被告所犯為死刑、無期徒刑、最輕本刑為3 年以上有期
    徒刑之罪或高等法院管轄第一審案件者外，於刑事訴訟法第
    273 條第1 項程序進行中，被告先就被訴事實為有罪之陳述
    時，審判長得告知被告簡式審判程序之旨，並聽取當事人、
    代理人、辯護人及輔佐人之意見後，裁定進行簡式審判程序
    ；除簡式審判程序、簡易程序及第376 條第1 款、第2 款所
    列之罪之案件外，第一審應行合議審判，刑事訴訟法第273
    條之1 第1 項、第284 條之1 分別定有明文。本件被告陳玉
    珍、沈茂勝所犯係死刑、無期徒刑、最輕本刑為3 年以上有
    期徒刑或高等法院管轄第一審案件以外之罪，並於本院行準
    備程序時就被訴事實為有罪之陳述，本院合議庭依前揭規定
    ，經評議結果，裁定改由受命法官獨任行簡式審判程序，先
    予敘明。
二、上開犯罪事實，業據被告2 人於本院審理時坦承不諱，核與
    如附表二所示之被害人於警詢中所述情節相符；且如附表二
    所示被害人，確有將如附表二所示之金額，各匯入如附表一
    所示之金融帳戶乙節，均有如附表三所示之各項證據資料在
    卷可證，足認被告2 人之自白應與事實相符。從而，本件事
    證明確，被告2 人上開犯行洵堪認定。
二、按刑法關於犯罪之故意，係採希望主義，於直接故意，須行
    為人對於構成犯罪之事實，具備明知及有意使其發生之兩個
    要件；於間接故意，須行為人對於構成犯罪之事實，具備預
    見其發生及其發生不違背行為人本意之兩個要件（最高法院
    22年上字第4229號判例參照）。郵局、銀行存摺及金融卡僅
    係供使用人作為存款、提款、匯款或轉帳之工具，市內電話
    、行動電話門號亦僅係供使用人作為一般聯絡之工具，該等
    之物本身並無經濟或交易之價值。且一般人在正常情況下，
    均得自行向郵局、銀行申請開立存款帳戶而領取郵局、銀行
    存摺及金融卡使用，或向市內電話或行動電話業者申請市內
    電話號碼或行動電話門號使用，並無特定身分之限制。苟非
    意在將該郵局、銀行存款帳戶作為犯罪之不法目的或掩飾真
    實身分，實無蒐集他人郵局、銀行存摺、金融卡或以他人名
    義所申辦電話號碼之必要。是被告2 人對於蒐集其郵局、銀
    行存摺、金融卡、印章、密碼、語音轉帳密碼或行動電話門
    號之人，將用以作為詐欺之不法目的使用，顯然預見其發生
    ，且對該人實際利用前開帳戶作為詐欺使用結果之發生，亦
    不違背其本意。次按，刑法上之幫助犯，係指以幫助之意思
    ，對於正犯資以助力，而未參與實施犯罪之行為者而言，最
    高法院49年台上字第77號判例著有明文可資參考。本件犯罪
    之正犯為由不詳姓名年籍之成年人所組成之詐欺集團，渠等
    向被害人詐騙財物，正犯所為各係犯刑法第339 條第1 項之
    詐欺取財罪；是核被告2 人所為，各係犯刑法第30條第1 項
    前段、第339 條第1 項之幫助詐欺取財罪。又被告陳玉珍同
    時提供3 本金融帳戶之提款卡及密碼，僅有一幫助詐欺之行
    為，其有數名被害人者，即屬一行為觸犯數罪名之想像競合
    犯（最高法院99年度臺非字第90號、98年度臺非字第30號判
    決意旨參照）；至檢察官移送併案審理部分，其中臺灣彰化
    地方法院檢察署100 年度偵字第482 號，因與起訴部分具有
    上開想像競合犯之審判不可分關係，臺灣屏東地方法院檢察
    署99年度偵字第1184號，則與起訴部分，具有事實上同一之
    關係，本院均應加以審究，併予敘明。另按，刑法關於正犯
    、幫助犯之區別，係以其主觀之犯意及客觀之犯行為標準，
    凡以自己犯罪之意思而參與犯罪，無論其所參與者是否犯罪
    構成要件之行為，皆為正犯，其以幫助他人犯罪之意思而參
    與犯罪，其所參與者，苟係犯罪構成要件之行為，亦為正犯
    。如以幫助他人犯罪之意思而參與犯罪，其所參與者又為犯
    罪構成要件以外之行為，則為從犯；又刑法上贓物罪之成立
    ，以關於他人犯罪所得之財物為限，若係因自己犯罪所得之
    物，不論其為正犯或教唆犯、幫助犯，則其於犯罪後，復收
    受該犯罪所得之贓物，其受贓行為當然包括於原犯罪行為之
    中，自無再成立收受贓物罪之餘地。（最高法院95年度臺上
    字第3886號、82年度臺上字第6900號判決意旨參照）；本件
    被告陳玉珍雖先後於98年5 月10日、同年6 月10日，臨櫃自
    附表一編號三、編號一所示之帳戶中各領取新臺幣（下同）
    2 萬元，被告沈茂勝則於98年9 月7 日，亦以臨櫃提領方式
    ，領取附表一編號四所示帳戶中之2 萬3 千元乙節，均有各
    銀行監視錄影翻拍畫面及各帳戶歷史交易明細在卷可證，堪
    信為真實；然倘被告2 人若係擔任車手，負責提領被害人所
    匯入之現金者，又何須將提款卡及密碼寄予他人？以存摺、
    印鑑臨櫃提領現金，本極易為人發覺，一旦系爭帳戶遭被害
    人報警處理，瞬時即成為警示帳戶，被告2 人果係犯罪集團
    之成員者，至銀行臨櫃提領現金，無異自投羅網？尚且，以
    附表二編號一所示被害人於98年5 月10日止所匯入附表一編
    號三所示帳戶之款項，於98年6 月10日止所匯入附表一編號
    一所示帳戶之款項，即分別達20萬元、35萬元，如其等確為
    犯罪集團之成員，既已持存摺、印鑑親至銀行臨櫃提領被害
    人所匯入之贓款，何以不一次將帳戶內之金額全數提領完畢
    ？竟一次只提領2 萬元？凡此，均實與常情迥不相符，是被
    告2 人供陳係分別向真實姓名年籍不詳之「馬道遠」、「林
    玉鈴」借款乙節，似非無稽，本院復無積極證據足認被告等
    與上開犯罪集團之成員，有何等犯意之聯絡，自不因嗣後客
    觀上有提領款項之取贓行為，而遽論彼等即為所謂之車手，
    而為犯罪集團之一員，均為共同正犯；況幫助犯後，如有再
    行收受該贓物者，其受贓行為當然包括於原犯罪行為之中，
    自無再成立收受贓物罪之餘地，已見前揭實務見解，顯然並
    無因事後有收受贓物行為之存在，致使原幫助犯行之不法內
    涵層升為共同正犯之理，是本件被告2 人之犯行，自應論以
    幫助犯始為適當，此部分起訴書認被告2 人各與該犯罪集團
    成員為共同正犯，容有誤會，而共同正犯與幫助犯，僅係犯
    罪形態與得否減刑有所差異，其適用之基本法條及所犯罪名
    並無不同，故無變更起訴法條之必要（最高法院99年度臺上
    字第5741號判決意旨參照），本院即毋庸予以變更起訴法條
    ，附此敘明。被告2 人以幫助他人詐欺取財之意思，參與犯
    罪構成要件以外之行為，均為幫助犯，依刑法第30條第2 項
    之規定，均按正犯之刑減輕之。爰審酌被告2 人隨意交付上
    開金融帳戶之提款卡及密碼供他人非法使用，不僅助長社會
    犯罪風氣，更導致真正犯罪者逍遙法外，其行為殊屬不當，
    且迄今尚未與被害人達成和解，本非不得予以嚴懲；惟斟酌
    被告等前均未曾受有任何刑之宣告，有臺灣高等法院被告前
    案紀錄表、臺灣彰化地方法院檢察署刑案資料查註紀錄表在
    卷可憑，素行堪認良好，復未實際參與本件詐欺取財之犯行
    ，責難性較小，且被告2 人犯後均勇於面對過錯，坦承犯行
    ，態度良好，及考量被告陳玉珍致被害人所受之損害較多，
    犯罪情節較重等一切情狀，分別量處如主文所示之刑，並諭
    知易科罰金之折算標準。又刑法第41條雖分別於98年1 月21
    日（98年9 月1 日施行）、98年12月30 日 （99年1 月1 日
    施行）迭有修正，然關於得以易科罰金之要件及其折算標準
    ，均未有所異動，是此部分即不生比較新舊法之問題，附此
    敘明。
據上論斷，應依刑事訴訟法第273 條之1 第1 項、第299 條第1
項前段，刑法第30條、第339 條第1 項、第55條、第41條第1 項
前段，刑法施行法第1 條之1 ，判決如主文。
中    華    民    國   100    年    9     月    2     日
                  刑事第七庭       法  官  戰諭威
以上正本證明與原本無異。
如不服本判決應於收受判決後10日內向本院提出上訴書狀，並應
敘述具體理由。其未敘述上訴理由者，應於上訴期間屆滿後20日
內向本院補提理由書( 均須按他造當事人之人數附繕本) 「切勿
逕送上級法院」。
中    華    民    國   100    年    9     月    2     日
                                   書記官  黃當易
附錄本判決論罪之法條：
中華民國刑法第30條：
幫助他人實行犯罪行為者，為幫助犯。雖他人不知幫助之情者，
亦同。
幫助犯之處罰，得按正犯之刑減輕之。
中華民國刑法第339條：
意圖為自己或第三人不法之所有，以詐術使人將本人或第三人之
物交付者，處5 年以下有期徒刑、拘役或科或併科1 千元以下罰
金。
以前項方法得財產上不法之利益或使第三人得之者，亦同。
附表一：
┌──┬────────────┬────────┬────┬──────┐
│編號│  銀  行                │  帳  號        │戶  名  │開戶日期    │
├──┼────────────┼────────┼────┼──────┤
│一  │臺灣銀行內湖分行        │000000000000    │陳玉珍  │92年6 月23日│
├──┼────────────┼────────┼────┼──────┤
│二  │台北富邦商業銀行建國分行│000000000000    │陳玉珍  │88年9 月23日│
├──┼────────────┼────────┼────┼──────┤
│三  │彰化商業銀行霧峰分行    │00000000000000  │陳玉珍  │98年1 月5 日│
├──┼────────────┼────────┼────┼──────┤
│四  │彰化商業銀行新湖分行    │00000000000000  │沈勝茂  │98年5 月14日│
└──┴────────────┴────────┴────┴──────┘
附表二：
┌──┬───┬─────────────────────────────┐
│編號│被害人│    犯    罪    手    法                                  │
├──┼───┼─────────────────────────────┤
│一  │楊勇義│詐騙集團成員撥打電話予居住於臺北市之楊勇義，佯稱為香港六合│
│    │      │彩公司股東「張國良」，因其打算移民至臺灣而向楊勇義借用帳戶│
│    │      │將存款匯至臺灣，但楊勇義需先匯款至指定帳戶作為擔保等語，致│
│    │      │楊勇義陷於錯誤，接續於98年3 月2 日臨櫃匯款50000 元、同年月│
│    │      │9 日臨櫃匯款100000元、同年月11日臨櫃匯款100000元、同年月12│
│    │      │日臨櫃匯款100000元至附表一編號一之帳戶內、於98 年3月11日臨│
│    │      │櫃匯款100000元、同年月12日臨櫃匯款100000元至之附表一編號二│
│    │      │之帳戶內、於98年3 月9 日臨櫃匯款100000元、同年月12日臨櫃匯│
│    │      │款100000元至之附表一編號三之帳戶內。                      │
├──┼───┼─────────────────────────────┤
│二  │林瑞溪│詐騙集團成員撥打電話予居住於彰化縣之林瑞溪，佯稱其已中獎但│
│    │      │須先繳納稅金，及可加入香港博奕局會員下注即可獲利等語，致林│
│    │      │瑞溪陷於錯誤，接續於98年7 月15日臨櫃匯款75000 元至附表一編│
│    │      │號一之帳戶內、於98年7 月16日臨櫃匯款50000 元至之附表一編號│
│    │      │二之帳戶內、於98年8 月24日匯款22000 元至之附表一編號四之帳│
│    │      │戶內。                                                    │
└──┴───┴─────────────────────────────┘
附表三：證據資料明細
┌─┬───┬─────┬────────────────────────┐
│編│被害人│證明之犯罪│證據資料明細                                    │
│號│      │事實      │                                                │
├─┼───┼─────┼────────────────────────┤
│一│楊勇義│附表二編號│被害人楊勇義99年3 月29日警詢（臺灣板橋地方法院│
│  │      │一之犯罪事│  檢察署99年度偵字第2429號偵卷（下稱板橋偵卷）第│
│  │      │實        │  62至64頁）、99年9 月27日偵訊（板橋偵卷第42頁）│
│  │      │          │  之證述。                                      │
│  │      │          │臺北市政府警察局士林分局文林派出所陳報單、受理│
│  │      │          │  各類案件紀錄表、受理刑事案件報案三聯單、內政部│
│  │      │          │  警政署反詐騙案件紀錄表、受理詐騙帳戶通報警示簡│
│  │      │          │  便格式表、受理刑案報案處理程序檢核表（板橋偵卷│
│  │      │          │  第68頁反面至78頁、第83頁）。                  │
│  │      │          │臺灣銀行無摺存入憑條存根、台北富邦銀行存摺類存│
│  │      │          │  款存入存根、彰化銀行存款憑條（板橋偵卷第79至81│
│  │      │          │  頁）。                                        │
│  │      │          │台北富邦商業銀行股份有限公司建國分行金融服務99│
│  │      │          │  年4 月19日函及檢附如附表一編號二所示帳戶之開戶│
│  │      │          │  資料及交易明細（板橋偵卷第94頁反面至第100 頁）│
│  │      │          │  。                                            │
│  │      │          │如附表一編號一所示帳戶之開戶資料及交易明細（板│
│  │      │          │  橋偵卷第100頁反面至第116頁）。                │
│  │      │          │彰化商業銀行霧峰分行99年4 月13日函及檢附如附表│
│  │      │          │  一編號三所示帳戶之開戶資料及交易明細（板橋偵卷│
│  │      │          │  第116 頁反面至第121 頁）。                    │
│  │      │          │陳玉珍於98年5 月6 日取款憑條影本及臨櫃提款影像│
│  │      │          │  （彰警刑偵二字警卷(一)（下稱警卷一）第485 至486 │
│  │      │          │  頁）。                                        │
│  │      │          │彰化商業銀行霧峰分行98年7 月27日函及檢附如附表│
│  │      │          │  一編號三所示帳戶之開戶資料及交易明細（警卷一第│
│  │      │          │  488 至494 頁）。                              │
│  │      │          │臺灣銀行內湖分行98年7 月17日函及檢附如附表一編│
│  │      │          │  號一所示帳戶97年1 月起至98年7 月16日交易明細（│
│  │      │          │  警卷一第495 至520 頁）。                      │
│  │      │          │台北富邦商業銀行股份有限公司營運作業部98年7 月│
│  │      │          │  20日函及檢附如附表一編號二所示帳戶之開戶資料及│
│  │      │          │  98年6 月1 日至7 月16日ATM 提款之機台明細表（警│
│  │      │          │  卷一第521 至553 頁）。                        │
│  │      │          │台北富邦商業銀行股份有限公司建國分行98年8 月17│
│  │      │          │  日函及其檢附如附表一編號二所示帳戶之開戶資料、│
│  │      │          │  交易明細等相關資料（高市警刑偵六字第0980025119│
│  │      │          │  號警卷（下稱警卷二）第4 至15頁）。            │
│  │      │          │臺灣銀行內湖分行98年8 月14日函及檢附如附表一編│
│  │      │          │  號一所示帳戶之開戶資料、92年6 月23日至98年7 月│
│  │      │          │  31日交易明細（警卷二第16至30頁）。            │
│  │      │          │台北富邦商業銀行股份有限公司建國分行財富管理10│
│  │      │          │  0 年2 月22日函及檢附如附表一編號二所示帳戶之開│
│  │      │          │  戶資料、98年1 月1 日至100 年2 月11日交易明細（│
│  │      │          │  本院卷(一)第220 至227 頁）。                    │
│  │      │          │彰化商業銀行新湖分行100 年2 月14日函及檢附如附│
│  │      │          │  表一編號四所示帳戶之開戶資料、98年5 月14日至99│
│  │      │          │  年12月21日之交易明細（本院卷(一)第261 至265 頁）│
│  │      │          │  。                                            │
│  │      │          │臺灣銀行內湖分行100 年3 月28日函及檢附如附表一│
│  │      │          │  編號一所示帳戶之開戶資料及交易明細（本院卷(一)第│
│  │      │          │  303 至319 頁）。                              │
├─┼───┼─────┼────────────────────────┤
│二│林瑞溪│附表二編號│被害人林瑞溪98年6 月8 日警詢（警卷一第553 至55│
│  │      │二之犯罪事│  4 頁）、99年1 月29日（偵卷一第609 至612 頁）、│
│  │      │實        │  99年12月28日（98年度偵字第10815 號（下稱偵卷一│
│  │      │          │  第715 至752 頁）偵訊之證述。                  │
│  │      │          │證人林文烜98年4 月17日警詢之證述（警卷一第555 │
│  │      │          │  至557 頁）。                                  │
│  │      │          │證人林文彬99年12月28日偵訊之證述（偵卷一第752 │
│  │      │          │  頁）。                                        │
│  │      │          │彰化縣警察局刑事警察大隊陳報單、受理各類案件紀│
│  │      │          │  錄表、受理刑事案件報案三聯單、內政部警政署反詐│
│  │      │          │  騙案件紀錄表（警卷一第558 至562 頁）。        │
│  │      │          │彰化商業銀行新湖分行98年9 月23日函及檢附如附表│
│  │      │          │  一編號四所示帳戶之開戶資料、98年7 月24日至9 月│
│  │      │          │  7 日交易明細（警卷一第477 至479 頁）。        │
│  │      │          │陳玉珍於98年6 月10日取款憑條影本及臨櫃提款影像│
│  │      │          │  （警卷一第484 頁、第487 頁）。                │
│  │      │          │彰化商業銀行新湖分行98年9 月23日函及檢附如附表│
│  │      │          │  一編號四所示帳戶之開戶資料、交易明細及沈茂勝臨│
│  │      │          │  櫃提款影像及提款傳票影本（警卷一第477 至483 頁│
│  │      │          │  ）。                                          │
│  │      │          │臺灣銀行內湖分行98年7 月17日函及檢附如附表一編│
│  │      │          │  號一所示帳戶97年1 月至98年7 月16日交易明細（警│
│  │      │          │  卷一第495 至520 頁）。                        │
│  │      │          │台北富邦商業銀行股份有限公司營運作業部98年7 月│
│  │      │          │  20日函及檢附如附表一編號二所示帳戶之開戶資料及│
│  │      │          │  98年6 月1 日至7 月16日ATM 提款之機台明細表（警│
│  │      │          │  卷一第521 至553 頁）。                        │
│  │      │          │電話號碼0000000000號（持用人：林瑞溪）98年7 月│
│  │      │          │  7 日至98年10月22日之通訊監察譯文（偵卷一第256 │
│  │      │          │  至289 頁）。                                  │
│  │      │          │電話號碼0000000000號（持用人：林瑞溪）98年8 月│
│  │      │          │  24日通訊監察譯文（偵卷一第754 至755 頁）。    │
│  │      │          │台北富邦商業銀行股份有限公司建國分行98年8 月17│
│  │      │          │  日函及檢附如附表一編號二所示帳戶之開戶資料、交│
│  │      │          │  易明細等相關資料（警卷二第4 至15頁）。        │
│  │      │          │臺灣銀行內湖分行98年8 月14日函及檢附如附表一編│
│  │      │          │  號一所示帳戶之開戶資料、92年6 月23日至98年7 月│
│  │      │          │  31日交易明細（警卷二第16至30頁）。            │
│  │      │          │台北富邦商業銀行股份有限公司建國分行財富管理10│
│  │      │          │  0 年2 月22日函及檢附如附表一編號一所示帳戶之開│
│  │      │          │  戶資料、98年1 月1 日至100 年2 月11日交易明細（│
│  │      │          │  本院卷(一)第220 至227 頁）。                    │
│  │      │          │彰化商業銀行新湖分行100 年2 月14日函及檢附如附│
│  │      │          │  表一編號四所示帳戶之開戶資料、98年5 月14日至99│
│  │      │          │  年12月21日之交易明細（本院卷(一)第261 至265 頁）│
│  │      │          │  。                                            │
│  │      │          │臺灣銀行內湖分行100 年3 月28日函及檢附如附表編│
│  │      │          │  號一所示帳戶之開戶資料及交易明細（本院卷(一)第30│
│  │      │          │  3 至319 頁）。                                │
└─┴───┴─────┴────────────────────────┘